臺灣臺南地方法院刑事裁定　　　　　　　　　　　　　　九十一年度聲判字第五號
　　聲　請　人　甲○○○股份有限公司
　　代　表　人　陳志銘
　　代　理　人　謝依良律師
　　被　　　告　乙○○
右列聲請人因告訴被告偽造有價證券案件，不服臺灣高等法院臺南分院檢察署檢察長
駁回再議之處分（九十一年議字第二○八號），聲請交付審判，本院裁定如左：
    主    文
聲請駁回。
    理    由
一、按告訴人不服上級法院檢察署檢察長或檢察總長認再議為無理由而駁回之處分者
    ，得於接受處分書後十日內委任律師提出理由狀，向該管第一審法院聲請交付審
    判。法院認為交付審判之聲請不合法或無理由者，應駁回之。刑事訴訟法第二百
    五十八條之一、第二百五十八條之三第二項前段分別定有明文。
二、本件聲請人甲○○○股份有限公司（下稱上裕公司）以被告乙○○涉犯偽造有價
    證券罪，向臺灣臺南地方法院檢察署檢察官提出告訴，經該檢察署檢察官為不起
    訴處分後，聲請人不服，聲請再議亦經臺灣高等法院臺南分院檢察署檢察長以再
    議為無理由而駁回再議。
三、聲請交付審判意旨略以：
（一）依執票人即佳園建股份有限公司（下稱佳園公司）於本院九十年度重訴字第七
      七號案起訴狀第六、七頁內自陳：「於八十九年一月四日簽立和解書之同時，
      由上裕公司及乙○○返還三千萬元，餘款即一千七百八十九萬零八百六十元連
      同上開保金、購屋款、代書費等分別自支出時起均按年息百分之十計算遲延利
      息之部分，雙方同意延期至八十九年六月三十日清償，合計預估至八十九年六
      月三十日時止之利息為七百四十八萬七千二百二十一元（即其中三千萬元部分
      ，其利息係算至八十九年一月四日，餘款則以八十九年六月三十日為清償計算
      終止日），並由上裕公司與乙○○共同簽發票面金額分別一千七百八十九萬零
      八百六十元、七百四十八萬七千二百二十一元之本票二紙交付予原告（即佳園
      公司）以為支付」、「另外一千七百八十九萬零八百六十元（本金）部分，其
      自支出時起至八十九年六月三十日之利息，兩造於八十九年一月四日會算時，
      已預估其利息至八十九年六月三十日，而計算在前述七百四十八七千二百二十
      一元金額中」，足證系爭二紙本票之金額係於八十九年一月四日經過會算始行
      確定，被告乙○○係於八十九年一月四日始簽發系爭二紙本票。
（二）復依被告乙○○及案外人張弘武於八十八年十二月二十七日所簽立之股權買賣
      契約書第三條第二項約定，被告及張弘武自契約簽定時（即八十八年十二月二
      十七日）起即應停止一切對外為法律行為，故張弘武及被告自八十八年十二月
      二十七日起即無權對外為法律行為，張弘武自無授權被告為何法律行為之權限
      ，被告當亦無代理告訴人公司為任何法律行為之權限，被告對其無權簽發系爭
      二紙本票知之甚詳，被告於八十九年一月四日簽發系爭二紙本票自屬無權簽發
      ，而該當偽造有價證券罪行。
（三）臺灣臺南地方法院檢察署檢察官於偵查中傳訊證人蔡松有時，未依法通知告訴
      人或其委任之告訴代理人到庭表示意見，並針對疑問請求詰問證人，以明其證
      言之可信度，即遽予採納該人之證詞，顯有違誤；另依證人蔡松有八十八年十
      二月二十七日所簽立之股權買賣契約書第三條第二項約定，其自上開契約簽定
      時（即八十八年十二月二十七日）起即應停止一切對外為法律行為，自亦無授
      權任何人對外為任何法律行為之權限；故蔡松有謂：之前上裕公司是授權被告
      處理云云，縱然屬實，被告亦僅於八十八年十二月二十七日前得處理告訴人公
      司之事務，蓋自八十八年十二月二十七日簽立股權買賣契約書後，證人蔡松有
      、張弘武及其他公司股東均明知無權對外為法律行為，亦無授權被告對外為任
      何法律行為之權限，被告自無權為告訴人公司處理任何事務，是被告於八十九
      年一月四日以告訴人公司名義簽發系爭二紙本票係觸犯偽造有價證券罪，至為
      顯然。
（四）又證人方豪德於八十九年十一月十七日在偵查中證稱：「（問：在談合作是上
      裕公司何人出面）是乙○○及上裕公司原負責人張弘武，張弘武並出面簽字」
      ，另證人張弘武於八十九年十一月二十四日證稱：「（問：上裕公司與佳園建
      設、乙○○三方合作師大案是否也委託乙○○處理）是的，但因我本人是公司
      負責人，我仍有出面，至於營運狀況都委託乙○○」（參見臺灣臺南地方法院
      檢察署八十九年度偵字第一二二０六號偵查卷八十九年十一月十七、二十四日
      訊問筆錄）。惟觀諸八十七年八月十日合作協議書上之「張弘武」二處筆跡與
      張弘武於公證人面前簽名之公證書上筆跡明顯不同，足證方豪德及張弘武所言
      不實，顯然張弘武並未出面簽定八十七年八月十日合作協議書，當亦無授權被
      告處理八十七年八月十日合作協議書等相關事宜，另對照告出具之權利義務關
      係說明書，自陳其前以甲○○○股份有限公司代表人之名與佳園建設股份有限
      公司間所簽訂之所有協議書，均未經上裕公司之同意、授權或委任，益證被告
      蔡細確無處理八十七年八月十日合作協議書等相關事宜之權限，當亦無簽發系
      爭二紙本票之權限。被告既已承認所有告訴人公司與案外人佳園公司間之一切
      法律行為均係其未經告訴人公司之授權所私自擅為，職故，系爭有價證券之無
      權簽發亦在其自認之列，殆無疑義。
（五）按「公司不得經營登記範圍以外之業務」，公司法第十五條第一項定有明文；
      查告訴人公司之營業項相為：住宅及大樓開發租售業；建材零售業；國際貿易
      業，並無居間仲介業務乙項；就八十七年八月十日合作協議書整體觀之，告訴
      人公司於上開合作協議書所從事者乃居間仲介業務，進言之，無論告訴人公司
      於上開合作協議書所負擔之居間土地買賣，抑或仲介地主之合建契約簽訂，均
      顯然違背公司法第十五條第一項規定，是上開合作協議書依法自屬無效。上開
      合作協議書既因屬經營登記範圍以外業務而歸於無效，是身為公司負責人之張
      弘武即無何權限代表告訴人公司為與履行上開無效合作協議書有關之行為，當
      亦無授權被告處理與履行上開無效合作協議書相關事宜之權限，被告自無以告
      訴人公司名義簽發系爭二紙本票之權限。
（六）本票之簽發程序，首要發票人之意思表示，絕無任由非代表人草草簽發之理；
      復就告訴人公司資本額僅新台幣伍仟萬元整之事實觀之，被告冒名簽發之本票
      即佔其資本額半數之多，依一般社會常理，斷無率由非公司代表人為之理；加
      以證人張弘武之資力及持股比例均甚低，其權利斷無擴張至得任意授權他人開
      立鉅額本票！舉凡此種種，均未合乎常理。
（七）被告曾謂：「伊認積欠佳園公司之債務仍存在，且與告訴人公司無關」等語（
      參見臺灣臺南地方法院檢察署八十九年偵字第一二二０六號偵查卷八十九年十
      一月二十四日訊問筆錄及同案不起訴處分書第二頁第五行），是被告既自認積
      欠佳園公司之債務與告訴人公司無關，則其如何能以告訴人公司名義簽發系爭
      本票以清償被告個人積欠佳園公司之債務﹖又如何能謂被告開立系爭本票非個
      人用途﹖被告未經授權擅以告訴人公司名義簽訂八十七年八月十日合作協議書
      後，被告及告訴人公司即須依約負責收購台北市○○區○○段九五八地號土地
      （參見上開合作協議書第一條規定），於收購土地達三千萬元時，再將所收購
      土地出售予案外人佳園公司（參見上開合作協議書第五條第二項規定），惟告
      訴人公司及被告苟未能完成地主合建契約之簽訂，或已簽訂之合建契約其合建
      條件未經佳園公司同意時，告訴人公司及被告則須無條件承購佳園公司已收購
      之私有土地，並承擔佳園公司因此所支出之相關成本（參見上開合作協議書第
      七條規定），本案係因被告未能依約完成地主合建契約之簽訂，佳園公司要求
      買回其所收購之洪順賢所有座落北市○○○○段二小段九五八地號、應有部分
      八十四分之六之土地及其上門牌號碼台北市○○○路○段二一一號二樓之一、
      所有權全部之建物，被告乃依上開合作協議書第七條規定簽發系爭本票作為買
      回上開洪某名下土地及建物之價金，然依上開合作協議書第七條規定，佳園公
      司欲請求告訴人公司及被告履行無條件承購佳園公司「已收購」之私有土地之
      義務，則須佳園公司確已取得相關土地之所有權，告訴人公司及被告始有買回
      之義務，否則，告訴人公司於支付買回價金後，如何能取得相關土地之所有權
      ；稽諸上揭土地暨建物登記謄本，上開洪順賢名下土地及建物仍登記洪某名下
      ，顯然佳園公司並未價購上開洪某名下之土地及建物，告訴人公司及被告自無
      承購上開洪某名下土地及建物之義務，被告竟罔顧告訴人公司無法取得上開洪
      某土地及建物之事實，仍簽發系爭二紙本票，謂其係為公司業務之需要開出本
      票，孰人能信，其與佳園公司是否涉有內部交易，則未可知。
（八）依八十七年八月十日合作協議書第五條第二項規定，告訴人公司與被告每收購
      私有土地三千萬元時，佳園公司始有購買及付款之義務；今洪順賢之不動產價
      值未達三千萬元，自見佳園公司顯然尚未向洪某購買不動產，被告謂其簽發系
      爭本票係為向佳園公司買回上開洪某名下土地及建物而屬公司業務，顯非事實
      。
（九）綜上所述，認駁回再議處分顯然疏漏，並檢附民事起訴狀影本乙份、被告
      、張弘武所簽立之股權買賣契約書影本各乙份、蔡松有所簽立之股權買賣契
      約書影本乙份。八十七年八月十日合作協議書影本乙份。公證書影本乙份
      、權利義務關係說明書影本乙份告訴人公司變更登記事項卡影本乙份、
      臺灣臺南地方法院檢察署八十九年度偵字第一二二０六號不起訴處分書影本乙
      份、土地暨建物登記謄本影本乙份，爰依刑事訴訟法第二百五十八條之一規
      定，聲請交付審判等語。
四、本院查：
（一）本件被告乙○○與佳園公司簽訂協議書之日期，係在八十九年一月四日，有該
      協議書影本一份在卷可憑。依該協議書第一、二點所記，被告與上裕公司應返
      還佳園公司五千五百三十七萬八千零八十一元，其中三千萬元以現款返還，餘
      款二千五百三十七萬八千零八十一元，由被告及上裕公司共同簽發金額分別為
      一千七百八十九萬零八百六十元、七百四十八萬七千二百二十一元之授權佳園
      公司填載發票日期之本票各一紙為擔保乙情，固可推論上揭二紙應係於八十九
      年一月四日所簽發。
（二）又被告及案外人張弘武雖於八十八年十二月二十七日，與晉祥投資股份有限公
      司（下稱晉祥公司）簽立買賣其等所持有上裕公司股權之契約書，並於該契約
      書第三條第二項約定，被告及張弘武同時為上裕公司之經營者，應自契約簽定
      時起即應停止一切對外為法律行為，將全部經營權移交晉祥公司或該公司指定
      之第三人等語，固有其等與晉祥公司所簽訂之股權買賣契約書影本二份附卷可
      佐。但查，上裕公司之董事長係於八十九年一月十三日，由張弘武變更為陳志
      銘（其亦為晉祥公司董事長），有上裕公司變更登記表影本在卷可稽，則被告
      於八十九年一月四日代表上裕公司簽發上揭二紙本票時，上裕公司之董事長仍
      為張弘武，洵屬明確。縱使被告開出系爭本票，有違反前揭股權買賣契約書第
      三條：「經營權移轉及相關權利之拋棄：基於乙方同時為上裕公司之經營者，
      應於本契約簽定時起，停止一切對外為法律行為」之約定。應屬民事上違反契
      約之損害賠償問題，須循民事訴訟程序以資解決，自不得遽令被告負偽造有價
      證券之罪責。
（三）被告為上開代理上裕公司與佳園公司協議還款及發票之行為，係經上裕公司前
      董事長張弘武授權為之，此業經證人即上裕公司前董事長張弘武於偵查中亦證
      稱：上裕公司之經營包括簽發上裕公司名義之本票，均委由被告處理等語（見
      臺灣臺南地方法院檢察署八十九年偵字第一二二○六號卷八十九年十一月二十
      四日訊問筆錄，第六十七至六十八頁正面）。參以證人即上裕公司前監察人蔡
      松有於偵查中結證稱：之前上裕公司都是被告全權處理，都授權被告處理等語
      （見臺灣臺南地方法院檢察署九十偵續字第一○號卷九十年五月八日訊問筆錄
      ，第二十頁背面）。足見被告代理上裕公司與佳園公司簽署協議書及簽發本票
      之行為，係經授權為之，自非無權制作，應堪認定。
（四）另被告及上裕公司因與佳園建公司合作投資台北市○○區○○路段土地開發案
      （簡稱師大案），有合作協議書影本一份在卷足稽。其後，上揭開發案因故未
      能執行，佳園公司乃於八十九年一月四日與被告及上裕公司協議退還交予上裕
      公司之保證金、購地價款、代書規費等計共四千七百八十九萬零八百六十元（
      另七百四十八萬七千二百二十一元係前開金額計算至八十九年六月三十日之利
      息），被告與上裕公司因而簽發上開二紙本票予佳園公司用以擔保上開款項之
      償還，且已於八十九年一月十七日，以匯款方式付訖三千萬元予佳園公司等情
      ，業據證人即佳園公司副總經理方豪德於偵查中證述屬實在卷（見臺灣臺南地
      方法院檢察署八十九偵字第一二二○六號八十九年十一月十七日訊問筆錄，第
      二十八至二十九頁）。又被告所簽立之權利義務說明書係在八十九年三月至五
      月間（即上裕公司股權轉讓之後）之事實，業據聲請人晉祥公司人員李臺平於
      偵查中陳明在卷（見臺灣臺南地方法院檢察署九十偵續字第一○號九十年五月
      八日訊問筆錄，第二十一頁），且該說明書乃針對台北市○○區○○段二小段
      九十九地號等基地開發居間契約，亦與上裕公司與佳園公司合作之「師大新建
      工程案」無關，當時被告持有上裕公司之股權已移轉予晉祥公司，其已無權利
      、義務對外代表上裕公司，遂在上裕公司之要求下書立該文書，以釐清雙方之
      關係，惟該文書之書立日期既在其股權轉讓之後，且專係針對台北市○○區○
      ○段二小段九十九地號等基地開發居間契約而簽立，此與本件被告代理上裕公
      司與佳園公司協議退還款項及簽發本票乙情，係屬二事，自不能援引其作為不
      利被告之證據。
（五）至於聲請人所指上裕公司之資本額僅五千萬元，卻簽發逾資本額半數之本票，
      及上裕公司經營登記範圍以外之業務等情，此尚與被告是否涉本件偽造有價證
      券罪嫌無涉。又檢察官偵查中傳訊證人蔡松有時，未予告訴人或其委任之告訴
      代理人到庭表示意見及詰問證人之機會乙節，亦難認偵查程序有何違誤，況本
      件事證已臻明確，亦無再予其詰問證人之必要。
（六）綜上所述，參互印證，被告既經授權全權處理上裕公司與佳園公司協議退款事
      宜，則其於協議後，代上裕公司簽發本票之行為，尚難認係無權制作，而被告
      簽發上開本票非供個人用途，係為返還上裕公司積欠佳園公司之款項，在其主
      觀被告係因上裕公司業務之需要開出本票，顯無偽造有價證券之犯意，是其行
      為，並不符合偽造有價證券罪之構成要件。此外，復查無其他積極證據足認被
      告有何犯嫌，應認其罪嫌不足。準此，臺灣高等法院臺南分院檢察署據此而為
      不起訴處分，核無不當。聲請人仍執前詞，指摘原處分不當，並聲請交付審判
      云云，洵無理由，應予駁回。
五、依刑事訴訟法第二百五十八條之三第二項前段裁定如主文。
中      華      民      國    九十一    年      七        月      四    日
                                      臺灣臺南地方法院刑事第三庭
                                          審判長法官  李 政 庭
                                                法官  林 彥 君
                                                法官  謝 瑞 龍
右正本證明與原本無異。
本件不得抗告。
                                              書記官  吳 湘 婷
中      華      民      國    九十一    年      七        月      四    日
